臺灣臺中地方法院刑事判決　　　　　　　96年度訴字第1308號
公　訴　人　臺灣臺中地方法院檢察署檢察官
被　　　告　甲○○
指定辯護人　本院公設辯護人　己○○
被　　　告　丙○○
選任辯護人　陳昭宜律師
上列被告因偽造有價證券等案件，經檢察官提起公訴（96年度偵
字第7334號），本院判決如下：
    主    文
甲○○、丙○○均無罪。
    理    由
一、公訴意旨略以：庚○○於民國94年11月間至甲○○及丙○○
    經營「瑞群資產顧問有限公司」 (以下簡稱瑞群公司)任職
    ，甲○○及丙○○要求庚○○以其名義申請支票供公司使用
    ，庚○○不疑有他，遂於翌年2月21日至第七商業銀行股份
    有限公司復興分行（下稱第七商銀）開立支票存款帳號4990
    -2之帳戶，申請票據號碼SE0000000至SE0000000號計25張支
    票後，便將空白支票暨上揭支票存款帳戶之存摺、印鑑章交
    予甲○○及丙○○，供作公司業務之用；詎甲○○及丙○○
    未經庚○○之同意，竟基於概括之犯意 (起訴書漏載連續犯
    之事實陳述)，盜用自己保管僅作公司業務簽發上開支票使
    用、不能持以簽發前揭支票供己使用之「庚○○」的印章，
    連續於如附表所示之支票發票人欄上，蓋上「庚○○」之印
    文，足以生損害於庚○○，復連續偽填如附表所示票面金額
    、發票日等支票絕對必要記載事項，而偽造如附表所示支票
    ，用以清償其等自己之債務，嗣甲○○、丙○○再分別將上
    揭偽造之支票交予如附表所示之持票者而行使，以供清償債
    務及借款之用，致如附表所示之持票者陷於錯誤而同意以支
    票供作清償擔保或借款。因認被告甲○○、丙○○均涉有刑
    法第201條第1項偽造有價證券罪及同法第339條第2項詐欺得
    利罪等罪嫌等詞。
二、按犯罪事實應依證據認定之，無證據不得認定犯罪事實；又
    不能證明被告犯罪者，應諭知無罪之判決，刑事訴訟法第15
    4條第2項、第301條第1項分別定有明文。又按事實之認定，
    應憑證據，如未能發現確實之證據，或證據不足以證明，自
    不能以推測或擬制之方法，以為裁判基礎；再犯罪事實所憑
    之證據，無論係直接證據或間接證據，其為訴訟上之證明，
    須於一般人均不致有所懷疑而得確信為真實之程度，始得據
    為有罪之認定，倘其證明尚未達此程度而尚有合理之懷疑存
    在時，本諸無罪推定原則，自應為被告無罪之諭知；又被告
    否認犯罪事實所持辯解縱使不能成立，除非有確實證據足以
    證明對於被告犯罪已無合理之懷疑外，不能遽為有罪之認定
    ；刑事訴訟法規定被告有緘默權，被告基於不自證己罪原則
    ，既無供述之義務，亦不負自證清白之責任，不能因被告未
    能提出證據資料證明其無罪，或對於被訴之犯罪事實不置可
    否，即認定其有罪，最高法院著有92年度臺上字第2570號判
    決意旨可資參照。再按無論直接證據或間接證據，其為訴訟
    上之證明，須於通常一般之人均不致有所懷疑，而得確信為
    真實之程度者，始得據為有罪之認定。告訴人之指訴，既係
    以使被告受有罪之判決為目的，從而，不得以告訴人之指訴
    作為認定被告犯罪事實之主要證據，仍應調查其他必要之證
    據，以察與事實是否相符。被害人之陳述如無瑕疵，且就其
    他方面調查又與事實相符，固足採為科刑之基礎，倘其陳述
    尚有瑕疵，則在究明前，自難遽採為被告有罪之根據，最高
    法院亦著有61年台上字第3099號判例可資參照。
三、公訴人認被告甲○○、丙○○均涉有刑法第201條第1項偽造
    有價證券罪及同法第339條第2項詐欺得利罪等罪嫌，無非係
    以如附表所示編號1-5之支票為被告甲○○持上開告訴人庚○○之支票印鑑章簽發，以及如附表所示編號6-8之支票為
    被告丙○○所背書，並分別持以向如附表所示之持票者清償
    借款及供作借款之擔保等情，為被告二人所不爭執，並據證
    人黃麗卿、劉圳松、蕭遠芳、許秀春在偵訊時結證在卷，且
    告訴人庚○○亦在偵查中指述被告二人逾越授權範圍、未經
    其同意而簽發、使用如附表所示之支票等節綦詳，並有如附
    表所示支票影本各1張、第七商銀函附告訴人上開支票存款
    原始申辦資料、存款對帳單各1份可稽為主要論據。
四、訊據被告甲○○固坦承持上開告訴人庚○○之支票印鑑章簽
    發如附表所示編號1-5及8之支票，以及被告丙○○亦坦承其
    於如附表所示編號6、7之支票上背書，並持如附表所示編號
    8之支票以使用等事實不諱，惟其等均堅詞否認有何偽造有
    價證券、詐欺得利等犯行，被告甲○○辯稱：告訴人對於伊
    簽發如附表所示編號1-4的支票以清償金錢豹酒店帳款之事
    ，係知情的，且去金錢豹酒店消費亦係處理瑞群公司受託向
    他公司討償之公司業務之事，嗣因伊無法如期收回他人對伊
    的欠款，始致支票發生跳票情事等語；被告丙○○則辯稱：
    伊非瑞群公司之股東，亦未任職於該公司，伊與瑞群公司之
    經營並無何關係，伊僅介紹告訴人至第七商銀開立上開支票
    存款戶，告訴人並未將上開支票存款簿、印鑑章及支票交付
    予伊，伊確實向告訴人陸續借了約6張支票 (除附表所示編
    號8之支票外，尚有票號SE0000000至SE0000000及SE0000000
    號支票計5張)，發票日係告訴人按其所述記載上去，印鑑章
    係告訴人親自蓋印，嗣因前開支票存款於95年4月21日被列
    為拒絕往來戶，致伊無法如期匯入現金以兌現如附表所示編
    號6-8之支票，現該等跳票之支票均以現金換回，且伊均以
    現金清償欠款予持票者，又如附表所示編號6、7之支票係乙○○向告訴人借用並持以向周振煙借款，嗣要求伊在其上背
    書以清償伊欠乙○○一筆委託處理債務之報酬，與伊並無關
    涉等語。經查：
(一)、告訴人即證人庚○○雖在本院審理中指證稱：伊係於95年
      2月21日，應被告甲○○、丙○○之要求，由被告丙○○
      借新臺幣1萬元及普安禮儀國際公司開立在職證明書予伊
      ，以辦理開立上開支票存款戶，供瑞群公司投資土地買賣
      之用，除非係公司的借款，否則伊不會同意使用上揭支票
      ，且倘公司與客戶至酒店談土地買賣事宜，伊亦不同意使
      用其所有上開支票等詞，然告訴人亦當庭自承其曾同意被
      告甲○○使用簽發上開支票1張用以支付金錢豹酒店之消
      費款，並稱其僅在旁邊喝酒，沒有注意聽有無談及任何與
      公司業務有關之事，此顯與其前開所稱上開支票僅係供瑞
      群公司投資土地買賣或借款之用之詞相矛盾；又告訴人亦
      陳稱：其間丙○○有向伊借了3、4張支票，故伊有拿上開
      空白支票本、存摺及印鑑章予丙○○等詞，且當庭審視確
      認票號SE 0000000、SE0000000號2張支票係伊親自簽發的
      ，惟該2張支票既係被告丙○○向告訴人借票使用，其用
      途並非用以瑞群公司土地買賣之事，而告訴人仍簽發並同
      意借予被告丙○○使用，是告訴人上開指稱「支票僅供公
      司土地買賣投資及借款之用」之內容，誠屬有疑義，自難
      遽信屬實。再者，告訴人雖在本院審理時證述：伊因信任
      的關係，將領得上開支票存款戶之空白支票本1本及印鑑
      章交付被告甲○○，但被告二人如欲使用上開支票，仍須
      詢問伊是否同意使用之詞，惟告訴人當庭亦表示其不知道
      上開支票有無因瑞群公司土地買賣之用而簽發過，原因係
      前述空白支票均交付予被告二人，以及對於其承認同意借
      予被告甲○○用以清償金錢豹酒店消費款之支票金額究係
      2490 00元、抑係290000元，其亦無法確定等情，足見其
      前證稱「簽發上揭支票前，均須經其同意」之未授權被告
      二人簽發開立使用上開空白支票之說詞，亦誠屬有疑問。
(二)、綜上，告訴人指稱之上開內容，實有其瑕疪存在，再參以
      證人辛○○在本院審理時證稱：伊係於95年間持如附表所
      示編號5之支票向蕭遠芳借錢，支票發票人即告訴人庚○○係知悉此事，因係伊向庚○○借的，該張支票係在瑞群
      公司內取得，何人填載票據日期及金額，伊並不清楚，…
      …因被告甲○○週轉不靈，故商量過先開立庚○○的支票
      ，印象中庚○○有送過一次支票給甲○○，另有一次係喝
      完酒後送過去給甲○○，但忘記是送到金錢豹酒店或係甲○○家中等情；以及證人丁○○在本院審理時證述：起初
      甲○○週轉不靈，故要庚○○申辦支票，庚○○有同意申
      辦，伊知道瑞群公司內甲○○、丙○○均有使用庚○○的
      支票等語，應認為告訴人應被告甲○○及丙○○二人之要
      求申辦上揭支票存款，且於申辦上開支票存款及領得空白
      支票後，隨即將該空白支票本、印鑑章及存摺交付予被告
      甲○○，係有默示同意被告二人使用上開空白支票之概括
      授權，是被告上開辯解雖非全可採信，但本件除告訴人上
      揭指訴外，尚無確實證據足以證明對於被告涉犯偽造有價
      證券罪有合理之懷疑，自難遽為有罪之認定。
(三)、又證人乙○○在本院審理時證述：伊有拿如附表所示編號
      6、7之支票，向周振煙借款，該2張支票係伊與被告丙○○自被告甲○○處取得的，伊不知何人簽發該2張支票，
      支票上發票人處已蓋好章，僅日期及金額係空白的，因被
      告丙○○欲向伊友人周振煙借錢，由伊開口向被告甲○○
      借票，被告甲○○將支票寄放予瑞群公司、再由其公司同
      事交予伊，伊不知票據金額及日期係何人填寫，但伊取得
      該2張支票後即當場交付予被告丙○○，伊並要求被告丙○○在該2張支票背面背書，嗣伊有幫被告丙○○向周振
      煙借到錢，被告丙○○亦已還款等情，但被告丙○○當庭
      否認其證述內容之實在性，且稱：上開如附表所示編號6
      、7之支票2張的票據金額及發票日期均已記載完成，伊始
      到達現場，隨即證人乙○○便要伊在該2張支票背面背書
      等節，故自證人乙○○上開證言，其前稱取得如附表所示
      編號6、7之支票時，該2張支票之金額及日期均係空白，
      其後復稱取得該2張支票後即當場交付予被告丙○○，但
      伊不知票據金額及日期係何人填寫等詞，顯見證人乙○○
      無法明確證述及說明該2張支票究係何人簽發及交付，而
      本院以肉眼審視該2張支票上「發票日」及「票據金額」
      字跡之記載，應屬同一人所為，但核與被告丙○○在票據
      背面所為之背書簽名不相符合，亦與被告甲○○所自承簽
      發之如附表所示編號1-5及8等支票所載之字跡不合，雖與
      告訴人確認其親自簽發之票號號SE0000000、SE0000000號
      2張支票之字跡亦不符合，然實無證據證明如附表所示編
      號6、7之支票確係被告丙○○所簽發，故被告丙○○持非
      其所簽發之如附表所示編號6-8之支票 (編號8之支票為被
      告甲○○自承簽發之事，且以肉眼審視該張支票之字跡，
      核與如附表所示編號1-5支票之字跡相符)，委由證人乙○○向周振煙借款以及其向王清和借款，應無涉犯行使偽造
      有價證券及詐欺得利等罪之情事，蓋如前 (二)所述，被
      告丙○○所使用之如附表所示編號6-8之支票，仍在告訴
      人默示同意被告二人使用上開空白支票之概括授權的範圍
      內，並不生偽造有價證券之問題，從而亦無所謂持偽造之
      支票以行使作為詐術方法而得利 (清償債務及作為借款擔
      保)之事。
(四)、綜上所述，尚無積極證據可證被告二人確有何偽造如附表
      所示支票之犯行，且本件如附表所示編號1-7之支票既係
      在告訴人默示同意被告二人使用上開空白支票之概括授權
      的範圍內，而附表編號8之支票又無證據證明係被告丙○○所簽發，則被告二人持以向附表所示之持票者清償款項
      或借款，誠難謂有何詐術之實施可言。此外，復查無其他
      積極證據可認被告二人確有公訴意旨所稱之上開偽造有價
      證券、詐欺得利等犯行，依「罪疑唯輕」之刑事法原則，
      不能證明其犯罪，揆諸首揭法條及判例意旨，應諭知被告
      二人無罪之判決。另被告甲○○雖自承簽發如附表所示編
      號8之支票，惟此部分有無涉及犯罪，並非本件起訴之範
      圍，且原起訴意旨認定被告甲○○涉犯偽造如附表所示編
      號1-5支票之罪，業經本院為無罪之認定，故此部分與上
      開如附表編號8所示支票部分，自不生裁判上一罪之關係
      ，是本院就被告甲○○簽發如附表所示編號8之支票、有
      無涉犯刑法第201條第1項偽造有價證券罪及同法第339條
      第2項詐欺得利罪等罪嫌，自無從審酌，附此敘明。
據上論斷，應依刑事訴訟法第301條第1項前段，判決如主文。
本案經檢察官戊○○到庭執行職務。
中　　華　　民　　國　　96　　年　　7 　　月　　18　　日
                  刑事第一庭  審判長  法  官  張國忠
                                      法  官  陳思成
                                      法  官  楊曉惠
上正本證明與原本無異。
如不服本判決，應於送達後10日內向本院提出上訴狀（須附繕本
）。
                                      書記官  陳玲誼
中　　華　　民　　國　　96　　年　　7 　　月　　18　　日
